【裁判字號】    89,上易,261
【裁判日期】    891219
【裁判案由】    損害賠償
【裁判全文】
臺灣高等法院臺中分院民事判決  八十九年度上易字第二六一號
      上  訴  人  甲○○
      被上訴人    丁○○
      被上訴人    戊○○
      兼右二人共同
      訴訟代理人  丙○○  住台.
      被上訴人    乙○○  住台.
右當事人間請求損害賠償事件，上訴人對於中華民國八十九年七月七日臺灣臺中地方
法院八十九年度訴字第一六四三號第一審判決提起上訴，本院判決如左：
    主    文
上訴駁回。
第二審訴訟費用由上訴人負擔。
    事實及理由
一、被上訴人等起訴主張：上訴人於八十六年五月十一日，在台灣日報第十二版刊登
    如原判決附件所示陳情書，明知其中認為：「丙○○、丁○○、戊○○、乙○○
    ：：：：：：等十九人將富豪投資公司五十七筆財產盜賣十五億餘元中飽私囊，
    再勾結大金公司董事長周詩傳以納骨塔詐換富豪投資公司憑證，而在納骨塔尚未
    建竣即脫產變賣宣佈倒閉，：：：：：，而丙○○等上騙國君，下騙小民，無人
    不騙，無人不欺，無惡不作，玩法悉得滾瓜爛熟，用各種花言巧語說服對方，在
    換證時，丙○○、丁○○等人言明忠義絕不營私，朱震垣並發誓如有吃投資人一
    塊錢天誅地滅，甘格非也發誓如有吃投資人一塊錢他一家四口全部死光，投資人
    在他們的重誓下信以為真，塔未建妥即脫產換人，全係騙局，其首腦丙○○、丁
    ○○、周詩傳並邀集台省親朋好友佯稱北海壇金寶塔是有神力保健山莊，以老鼠
    會方式招攬民眾入會吸收資金數十億元，塔未完成就宣告倒閉，依照富豪投資公
    司舊例規定辦理詐騙，丙○○、丁○○等陰險奸詐同黑幫惡霸踞地恐嚇，涉嫌違
    法吸收資金，是重大經濟犯罪集團等情：：：：：」均無証據可証為事實，竟將
    此不實內容刊登散布，侵害被上訴人丙○○等四人之名譽，爰本於侵權行為之法
    律關係請求精神上之損害賠償。（被上訴人請求上訴人應給付被上訴人每人二十
    萬元，原審判決上訴人應給付被上訴人每人十萬元，駁回被上訴人其餘之訴，被
    上訴人對敗訴部份未據上訴）。
二、上訴人則以：富豪投資公司五十七筆財產於七十九年三月出賣得款十七億餘元，
    同年六月出賣一億二千三百三十六萬四千七百九十六元，八十一年再出賣得款二
    億元，其中十五億元為被上訴人中飽私囊，另富豪投資公司之總債權額為四十五
    億二千萬元，被上訴人竟列為四十七億餘元，伊所刊登之陳情書內容並無不實，
    且有正當理由確信為真，不構成誹謗等語，資為抗辯。
三、被上訴人等主張上訴人於八十六年五月十一日，在台灣日報第十二版刊登上開陳
    情書之事實，業據被上訴人提出本院八八年上易字第二二二二號刑事判決為証，
    上訴人亦對上開事實亦不爭執，自堪信為真。
四、雖上訴人否認伊所刊登之陳情書有侵害被上訴人之名譽，辯稱所刊登之內容，均
    為真實，並提出富爾機構不動產事業體投資金額統計表影印本乙份、富豪公司代
    表委員致台中地方法院函影本乙份、富豪公司代表被上訴人丁○○致台北地方法
    院民事訴訟狀影本乙份、富豪公司委員會七十九年三月廿一日會議紀錄影本乙份
    、富豪公司委員會七十九年六月十三日處理資產收支報告影本乙份、富豪公司委
    員會同大金公司簽定北海天壇寶塔買賣契約書影本乙份為証，証明伊刊登之內容
    為真實。經查：
  (一)上訴人因刊登上開陳情書，均無證據，而非事實，涉有妨害名譽罪，此經被上訴
    人提起告訴，業經本院刑事庭八十八年易字第二二二二號判決書認定上訴人有妨
    害名譽罪，並判處拘役四十日確定在案，有判決書附卷可稽，足證上訴人刊登上
    開陳情書，均無證據，而非事實。上訴人上開抗辯已非可採。
  (二)次查上訴人就被上訴人有盜賣富豪投資公司之財產，侵占入己之事實並未舉證以
    實其說，雖上訴人於本案中提出富豪公司委員會七十九年六月十三日處理資產收
    支報告、富豪公司委員會七十九年三月廿一日會議紀錄、富豪公司委員會同大金
    公司簽定北海天壇寶塔買賣契約書等文件為證，然上開文件並未能證明被上訴人
    有盜賣富豪投資公司財產而侵占入己之事實。且查依上開文件顯示，富豪公司委
    員會七十九年六月十三日處理資產，富豪投資公司自救委員會於七十九年六月十
    五日僅追回一億二千三百三十六萬四千七百九十一元，並非如上訴人所指有一十
    七億元之收入。又依上訴人提出之証據富豪公司委員會同大金公司簽定北海天壇
    寶塔買賣契約書影本觀之，此為富豪投資公司北、中、南三區投資人選舉產生之
    自救委員會，受委任處分坐落台中縣太平市○○○段一七一之七、一七二、一七
    二之一、一七三、一七三之一、一七四地號六筆土地，及坐落台中市○○路○段
    一００號台銀大樓八、九樓之建物及土地持分等不動產，經富豪投資公司投資人
    代表會召開委員會，歷經數次開會討論，嗣於八十年十月十四日經委員會決議成
    立七人資產處理專案小組，北、中、南三區各區分別尋找仲介公司到場評估價錢
    ，由專案小組遴優規劃辦理，待尋得買主，於八十一年四月十七日又召開代表會
    委員會議，議決授權資產處理小組全權代表簽約，足見被上訴人等人處分該不動
    產，顯係經合法授權。資產處理小組以二億元之價款出售予蕭仁棋，亦有不動產
    買賣契約書附於刑事偵查卷可考。再者，處分上開不動產所得價款二億元，如發
    給每一投資人，每一投資人每投資一百萬元，可領四萬元。適因大金建設股份有
    限公司在建納骨塔，委員會便調查投資人要領現金或購買塔位，委員會確曾於八
    十一年一月間發函各投資人調查願否轉投資大金公司寶塔位或領現款之意願，有
    調查表五大冊、換購塔位名冊二冊、領取現款發放清冊一冊附於刑事偵查卷可稽
    ，參以上訴人亦自承確曾收受該調查表且曾函告委員會表明願領取現金，有上訴
    人填具之調查表一份附於刑事偵查卷可參，是委員會於收取上開變賣不動產所得
    之價金，於分配各投資人時，已各別徵詢各投資人之意願，分別分配現款或轉投
    資購塔位各投資人，此部分亦經台灣台中地方法院檢察署檢察官處分不起訴確定
    在案，此有台灣台中地方法院檢察署檢察官八十一年度偵字第一三五五七號不起
    訴處分書、八十二年度偵續字第六六號不起訴處分書、台灣高等法院台中分院檢
    察署八十二年度議廉字第八十號處分書可憑。是上訴人所主張被上訴人盜賣富豪
    投資公司財產侵占入己云云，既無證據以實其說，自不足採。
  (三)上訴人雖又主張富豪投資公司之總債權額為四十五億二千萬元，被上訴人竟列為
    四十七億餘元，伊所刊登之陳情書內容並無不實，並提出富豪公司代表委員致台
    中地方法院函及富豪公司代表被上訴人丁○○致台北地方法院民事訴訟為證。惟
    查被上訴人丁○○等委員於七十八年、七十九年向法院陳報富豪投資公司違法吸
    金金額雖列為四十五億元，惟七十八年、七十九年間為委員會成立早期，受害人
    及受害金額可能陸續陳報增加，此由上訴人提出之第四份証據富豪公司委員會七
    十九年三月廿一日會議紀錄中記載有「台中原報一十六億餘元，現乃一十七億餘
    ，須派代表審查」等字可證，上訴人復不能舉證證明何者為虛偽列入及被上訴人
    明知情，所為主張亦不足採。
  (四)綜上所述，上訴人所提出之證據，均不足以證明其於於八十六年五月十一日，在
    台灣日報第十二版刊登如附件所示陳情書內容為真實，且上開刊登內容，已犯妨
    害名譽罪，並經判決有罪確定在案，其有侵害被上訴人等之名譽已甚明確。
三、按因故意或過失不法侵害他人之權利者，負損害賠償責任；不法侵害他人之身體
    、健康、名譽或自由者，被害人雖非財產上之損害，亦得請求賠償相當之金額，
    民法債編第一百八十四條第一項前段、第一百九十五條第一項前段分別定有明文
    。
    又按所謂「名譽」係指社會大眾對於被害人之評價，故某一言行是否構成對名譽
    之侵害，須依社會觀念，視其是否足以貶損此一評價為斷。而上訴人以「丙○○
    等上騙國君，下騙小民，無人不騙，無人不欺，無惡不作，玩法悉得滾瓜爛熟，
    用各種花言巧語說服對方，在換證時，．．．全係騙局，其首腦丙○○、丁○○
    、周詩傳並邀集台省親朋好友佯稱北海壇金寶塔是有神力保健山莊，以老鼠會方
    式招攬民眾入會吸收資金數十億元，塔未完成就宣告倒閉，依照富豪投資公司舊
    例規定辦理詐騙，丙○○、丁○○等陰險奸詐同黑幫惡霸踞地恐嚇，涉嫌違法吸
    收資金，是重大經濟犯罪集團等情．．．」等文字以刊登報紙之方式向他人指摘
    傳述被上訴人等係詐欺犯，當足以貶損社會大眾對於被上訴人等之評價，使被上
    訴人之名譽受到侵害，造成被上訴人精神上之痛苦，是被上訴人主張上訴人之行
    為侵害其名譽，並據以請求非財產上損害之金錢賠償，洵屬有據。原審審酌上訴
    人為上開侵害被上訴人等名譽之行為，係因伊已七十餘歲，因多年老本投資富豪
    投資公司血本無歸，事後受分配追索所得金額甚微，致對被上訴人等人處理富豪
    投資公司財產心生質疑，而喪失理性為此侵害行為；被上訴人丁○○七十四歲、
    初中畢業，以士官長職位退休；被上訴人乙○○年六十八歲，大學畢業，退休前
    為逢甲大學擔任軍訓教官；被上訴人丙○○年七十歲，軍校畢業，退休前在逢甲
    大學擔任軍訓教官；被上訴人戊○○年六十八歲，大學畢業，退休前在國立台中
    商業技術學院擔任軍訓教官等一切情況，認原告等人向上訴人請求非財產上損害
    之金錢賠償，各以十萬元為相當，為其判決之基礎，判命上訴人應給付被上訴人
    等各十萬元，於法並無不合。上訴意旨指摘原判決不當，求予廢棄改判，為無理
    由，應予駁回其上訴。
四、據上論結，本件上訴為無理由，依民事訴訟法第四百四十九條第一項、第七十八
    條判決如主文。
中      華      民      國    八十九    年    十二    月    十九    日
~B1民事第三庭審判長法  官  陳照德
~B2                法  官  曾謀貴
~B3                法  官  蔡王金全
右為正本係照原本作成。
不得上訴。
~B                書記官  林彩雲
中      華      民      國    八十九    年    十二    月    二十    日


司法院資訊處製作；財團法人民間司法改革基金會備份。
